ACORDAO-COMPLETO-2547431

ACÓRDÃO 1911/2022 ATA 32/2022 - PLENÁRIO

VISTOS, relatados e discutidos estes autos que, na presente fase processual, cuidam de embargos de declaração opostos por Portofer Transporte Ferroviario Ltda. contra o Acórdão 1566/2022-TCU-Plenário, por meio do qual o Tribunal negou provimento a pedido de reexame interposto pela recorrente contra o Acórdão 893/2021-TCU-Plenário, que determinou à Autoridade Portuária de Santos S.A. que se abstivesse de efetuar a prorrogação do Contrato de Arrendamento DP/25.2000, relativo à concessão da Ferrovia Interna do Porto de Santos.
ACORDAM os Ministros do Tribunal de Contas da União, reunidos em sessão do Plenário, ante as razões expostas pelo Relator e com fundamento no art. 34 da Lei 8.443/1992 c/c art. 287 do Regimento Interno, em:
9.1. conhecer dos presentes embargos de declaração para, no mérito, rejeitá-los;
9.2. encaminhar cópia desta decisão ao embargante e à Autoridade Portuária de Santos, com a informação de que a íntegra do relatório e do voto que o fundamentam está disponível no endereço eletrônico www.tcu.gov.br/acordaos.

Embargos de declaração contra acórdão que negou provimento a pedido de reexame interposto em face de deliberação que determinou a não prorrogação de contrato de arrendamento referente à concessão da Ferrovia Interna do Porto de Santos.

Autoridade Portuária de Santos S.A.

3. Embargante: Portofer Transporte Ferroviario Ltda (03.835.338/0001-51)

13.1. Ministros presentes: Bruno Dantas (na Presidência), Walton Alencar Rodrigues, Benjamin Zymler, Aroldo Cedraz, Vital do Rêgo, Jorge Oliveira (Relator) e Antonio Anastasia.
13.2. Ministro-Substituto convocado: Augusto Sherman Cavalcanti.
13.3. Ministros-Substitutos presentes: André Luís de Carvalho e Weder de Oliveira.

JORGE OLIVEIRA

Ministro Jorge Oliveira

Por meio do Acórdão 1566/2022-TCU-Plenário, o Tribunal negou provimento a pedido de reexame interposto pela Portofer Transporte Ferroviário Ltda. contra o Acórdão 893/2021-TCU-Plenário, que havia determinado à Autoridade Portuária de Santos S.A. que se abstivesse de efetuar a prorrogação do Contrato de Arrendamento DP/25.2000, relativo à concessão da Ferrovia Interna do Porto de Santos. Aquela decisão foi prolatada nos seguintes termos:
"9.1. conhecer do pedido de reexame e negar-lhe provimento;
9.2. encaminhar cópia deste acórdão à recorrente e à Autoridade Portuária de Santos S.A., com a informação de que o inteiro teor do relatório e do voto que o fundamentam está disponível no endereço eletrônico www.tcu.gov.br/acordaos."
2. 	No expediente juntado à peça 279, a interessada opôs embargos de declaração contra referido decisum. 
3.	A embargante requer, inicialmente, o reconhecimento das prescrições punitiva e ressarcitória desta Corte, sob alegação de que o Supremo Tribunal Federal, ao examinar o RE 636.886 (Tema 899 de Repercussão Geral) , firmou entendimento de que "é prescritível a pretensão de ressarcimento fundada em decisão de Tribunal de Contas". Alega que o Acórdão 562/2012, que determinou a instauração de processo apartado, para análise de eventuais irregularidades no Contrato de Arrendamento DP 25/2000, foi proferido na sessão ordinária de 14 de março de 2012, ao passo que a interessada somente foi notificada em 16 de agosto de 2017, tendo ocorrido, assim, a prescrição quinquenal prevista na Lei 9.873/1999.
4.	Reconhecendo a hipótese de o Tribunal não admitir a prescrição arguida, a interessada aponta omissão na decisão embargada, que teria deixado de enfrentar questão apresentada nas razões recursais e reiterada em sede de memoriais e na sustentação oral. Após reproduzir trechos do voto que acompanhou a decisão recorrida, veicula os argumentos parcialmente transcritos a seguir:
" (...) percebe-se que a r. decisão desconsidera os argumentos da defesa, no sentido de que a celebração do contrato de arrendamento DP 25/2000, firmado em 28 de junho de 2000, independeria da necessidade de realização de um novo procedimento licitatório, dada a possibilidade de realização de um simples aditivo aos contratos de concessão, que contém cláusula expressa prevendo a possibilidade de as Concessionárias receberem do Poder Concedente imóveis, de forma gratuita e sem licitação, necessários à consecução dos objetivos propostos. 
Tal cláusula contratual, inclui, por certo, o arrendamento de áreas portuárias, e, por conseguinte, das instalações e dos equipamentos constantes nestas áreas, tendo em vista que a adoção de práticas operacionais baseadas na intermodalidade de transportes está inserida em seus objetivos contratuais.
Ademais, repise-se, que o próprio Edital da Concorrência Pública, da qual decorreu os contratos de concessão de transporte ferroviário, previam regras determinando que a concepção básica do empreendimento deveria considerar a adoção de práticas operacionais baseadas na intermodalidade dos transportes. Assim, os projetos deveriam considerar os reflexos nas áreas portuárias, haja vista a interligação entre a malha ferroviária e o acesso ao Porto de Santos. 
Desse modo, observa-se, com a devida vênia, que o enfrentamento da questão ora suscitada levaria à regularidade/legalidade do contrato de arrendamento em questão, caso os elementos acima mencionados tivessem sido devidamente considerados, uma vez que demonstram, irremediavelmente, que sequer haveria a necessidade de celebração de um novo contrato, na medida em que era perfeitamente possível o arrendamento ser objeto de um simples termo aditivo aos contratos de concessão. 
Diante disso, a r. decisão, tal como acima ressaltado, possui uma clara omissão e obscuridade que necessita ser elucidada, a fim de afastar qualquer prejuízo a ora Embargante, bem como para preservar a garantia dos princípios constitucionais da ampla defesa e do contraditório, insculpidos no artigo 5º, inciso LV, da Constituição Federal."
5.	Por fim, ao invocar os princípios da ampla defesa e da motivação, requerer o provimento dos embargos para suprir a obscuridade apontada.
	É o relatório.

Flavia Nasser Villela (304.462/OAB-SP), José Pinto Irmão (93.929/OAB-SP) e outros, representando Autoridade Portuaria de Santos S.a; Beatriz Neves Dal Pozzo (300.646/OAB-SP), Augusto Neves Dal Pozzo (174.392/OAB-SP) e outros, representando Portofer Transporte Ferroviario Ltda; Tercio Sampaio Ferraz Junior (16.854/OAB-SP), Fernando Gustavo Ferro Guimarães (105.337/OAB-RJ) e outros, representando All - América Latina Logistica Malha Norte.

Não atuou

EMBARGOS DE DECLARAÇÃO. REPRESENTAÇÃO. CONTRATO DE ARRENDAMENTO DA FERROVIA INTERNA DO PORTO DE SANTOS (FIPS). CONTRATAÇÃO DIRETA. ILEGALIDADE. DETERMINAÇÃO PARA NÃO PRORROGAÇÃO DO CONTRATO. PEDIDO DE REEXAME CONHECIDO E NÃO PROVIDO. CONHECIMENTO DOS EMBARGOS. AUSÊNCIA DE CONTRADIÇÃO OU OBSCURIDADE. REJEIÇÃO.

REPRESENTAÇÃO (REPR)

não autuou

Em análise embargos de declaração opostos por Portofer Transporte Ferroviário Ltda. contra o Acórdão 1566/2022-TCU-Plenário, por meio do qual o Tribunal negou provimento a pedido de reexame interposto pela recorrente contra o Acórdão 893/2021-TCU-Plenário, que determinou à Autoridade Portuária de Santos S.A. que se abstivesse de efetuar a prorrogação do Contrato de Arrendamento DP/25.2000, relativo à concessão da Ferrovia Interna do Porto de Santos (FIPS) .
Em apertada síntese, alega-se: i) prescrição das pretensões punitiva e ressarcitória deste Tribunal; ii) no mérito, obscuridade na decisão embargada, na medida em que teria deixado de examinar o argumento de que a concessão da FIPS "independeria da necessidade de realização de um novo procedimento licitatório, dada a possibilidade de realização de um simples aditivo aos contratos de concessão, que contém cláusula expressa prevendo a possibilidade de as Concessionárias receberem do Poder Concedente imóveis, de forma gratuita e sem licitação, necessários à consecução dos objetivos propostos".
Preliminarmente, conheço dos embargos, em face do preenchimento dos requisitos de admissibilidade.
Em prejudicial de mérito, a alegação de prescrição não socorre a embargante. O relatório do Grupo de Trabalho encarregado de propor um projeto de normativo que discipline, de forma completa e detalhada, o tema da prescrição das pretensões ressarcitória e punitiva no âmbito no TCU, foi encaminhado à Presidência desta Corte, sendo designado Relator da matéria o Ministro Antônio Anastasia. Enquanto o resultado do exame empreendido por S.Exa. não houver sido apreciado por esta Corte, devem ser aplicados aos processos que estiverem prontos para julgamento os entendimentos atualmente vigentes: prescrição decenal do Código Civil para a pretensão punitiva (Acórdão 1441/2016-TCU-Plenário) e imprescritibilidade das ações de ressarcimento (Súmula TCU 282) .
No caso concreto, todavia, sequer há que falar em prescrição, uma vez que não houve aplicação de sanção ou estabelecimento de obrigação de ressarcimento. A decisão original, ao reconhecer a nulidade do contrato de arrendamento, apenas determinou à unidade jurisdicionada que se abstivesse de efetuar a prorrogação ao final de sua vigência original.
A possibilidade de prorrogação do contrato era mera expectativa da interessada, não havendo direito certo à sua adoção. Assim, não tendo ocorrido ação punitiva ou ressarcitória do Tribunal, não cabe invocar o instituto jurídico da prescrição com fundamento no que foi decidido no RE 636.886 pelo Supremo Tribunal Federal.
Quanto ao mérito, a decisão vergastada não contempla a obscuridade apontada.
O acórdão recorrido manteve o entendimento, manifesto na decisão original, de que foram identificadas inúmeras irregularidades tanto na contratação quanto na execução do Contrato de Arrendamento DP/25.2000. Os pressupostos da contratação direta não foram e não estão sendo cumpridos, pois não estão presentes na exploração da FIPS as condicionantes básicas de qualquer inexigibilidade de licitação, isto é, a impossibilidade ou a inviabilidade de competição.
Conforme pacífica jurisprudência desta Corte e do próprio Judiciário, a omissão ensejadora de embargos declaratórios é a lacuna condizente com a conclusão do julgado, não a que se refere aos argumentos das partes que podem ser rejeitados implicitamente. O órgão julgador, para expressar sua convicção, não está obrigado a aduzir comentários a respeito de todos os argumentos levantados pelas partes, quando decidir a causa com fundamentos capazes de sustentar sua conclusão. Nesse sentido, por exemplo, os Acórdão 137/2007-TCU-Primeira Câmara, e 2.653/2009 e 2.725/2015, ambos do Plenário. 
Dessa forma, não subsistindo a falha apontada, estes embargos devem ser conhecidos e rejeitados.
	Ante o exposto, VOTO pela adoção da minuta de acórdão que submeto a este Colegiado.
TCU, Sala das Sessões, em 17 de agosto de 2022.
JORGE OLIVEIRA 
Relator